【裁判字號】    98,訴,2243
【裁判日期】    990222
【裁判案由】    債務人異議之訴
【裁判全文】
臺灣高雄地方法院民事判決              98年度訴字第2243號
原      告  丁○○
訴訟代理人  楊昌禧律師
            梁育誠律師
被      告  華南商業銀行股份有限公司
法定代理人  甲○○
訴訟代理人  丙○○
            乙○○
上列當事人間債務人異議之訴事件，本院於民國99年2 月8 日言
詞辯論終結，判決如下：
    主      文
本院九十八年度司執字第八四六一０號強制執行事件就原告所為
之強制執行程序，應予撤銷。
訴訟費用由被告負擔。
    事實及理由
一、原告主張：訴外人己○○前於民國82年間欲向高雄市小港區
    農會（嗣於90年9 月14日由該農會將所屬信用部暨相關債權
    債務讓與被告承受）借款，惟因其並非該農會會員而無法辦
    理貸款，遂徵得訴外人即原告之父戊○○之同意，委由戊○
    ○以其名義代為辦理貸款（以下稱系爭借款），另由己○○
    提供其所有不動產設定抵押權予被告以供擔保，並約定由己
    ○○負責繼續繳納貸款本息。詎戊○○於86年9 月29日在高
    雄縣林園鄉○○路海邊戲水因不幸溺水窒息致死，原告雖為
    戊○○之繼承人，然戊○○生前並未將前述借名貸款予己○
    ○一事告令原告知悉。且原告係65年5 月26日出生，於戊○
    ○發生意外死亡時甫為成年，又己○○於戊○○死亡後仍繼
    續繳納貸款本息，迄至89年間始因無力繼續繳納而遭被告聲
    請拍賣抵押物，故原告實因不可歸責於己之事由，於繼承時
    不知有系爭借款存在，以致未為拋棄或限定繼承。另原告並
    未繼承戊○○任何積極遺產，又因個人努力工作始於92年11
    月19日購得坐落高雄市○○區○○段一小段781 地號（應有
    部分萬分之415 ），暨其上建號3030建物及建號3032建號共
    同使用部分（含編號128 號停車位，以下均稱系爭不動產）
    ，如今僅因繼承戊○○上述債務，遭被告向本院聲請以98年
    度司執字第84610 號強制執行事件（以下稱系爭執行事件）
    予以查封拍賣，則原告努力多年所得將化為烏有，顯然有失
    公平，茲依民法繼承編施行法第1 條之3 第4 項規定，原告
    應僅以戊○○遺產為限就該債務負清償責任，則被告所查封
    系爭不動產既為原告所單獨購置，即非屬戊○○之遺產，依
    法不得加以強制執行。為此爰依強制執行法第14條第1 項規
    定提起債務人異議之訴，並聲明：系爭強制執行事件之強制
    執行程序應予撤銷。
二、被告則以：新修正民法第1148條規定並非當然溯及既往，故
    本件應不適用上開新修正規定。又原告所繼承者係戊○○之
    主債務而非保證債務，且在繼承開始前，原告已與戊○○同
    居共財於高雄市小港區多年，嗣於被告對戊○○之繼承人訴
    請清償借款（本院93年度訴字第2634號）之際，其餘繼承人
    在該案審理中均未抗辯不知系爭借款存在，顯見原告及其同
    居家屬均知有系爭借款存在之事實。況原告於繼承開始時已
    成年並受有高等教育，行為能力未受限制，其未於繼承開始
    時之法定期間內聲明拋棄或限定繼承，自無可歸責於己之事
    由，依法應負概括繼承責任，若原告當時刻意概括繼承以獲
    取利益，如今因受被告追償而刻意否認過去主張，顯有違信
    賴保護原則，對被告顯失公平。故原告既無不可歸責事由，
    更與被繼承人戊○○同居共財，亦非無法知悉債務存在，則
    由其繼續履行繼承債務當無顯失公平之虞，自無繼承編施行
    法第1 條之3 第4 項規定適用餘地，故原告之訴顯無理由等
    語資為抗辯。並聲明：原告之訴駁回。
三、兩造爭執與不爭執事項：
  (一)當事人不爭執事項：
    (1)戊○○前於82年11月9 日，以自己名義擔任借款人而向被
      告（是時為高雄市小港區農會信用部）洽借系爭借款，除
      由己○○及訴外人梁文在擔任連帶保證人外，另提供己○
      ○所有之不動產設定抵押權予被告以資擔保。嗣自89年11
      月15日起因未能繼續依約繳款，遂經被告聲請本院以89年
      度執字第16280 號強制執行事件拍賣上述抵押物後，尚餘
      本金新台幣（以下同）564 萬5451元，及自89年11月16日
      起至清償日止，按年息9.4%計算之利息，並自89年12月17
      日起至清償日止，其逾期在6 個月以內者按上開利率10%
      ，逾期超過6 個月以上者按上開利率20% 計算之違約金未
      能獲償。
    (2)戊○○前於86年9 月29日因意外溺水窒息死亡，原告與訴
      外人黃麗香（即戊○○之妻）、梁俊雄及梁俊銘（均為戊
      ○○之子）等4 人俱為法定繼承人，惟均未於法定期間內
      依法聲明拋棄或限定繼承（參見本院卷第9 頁及93年度訴
      字第2634號卷第7 頁）。又原告為65年5 月26日出生，於
      上述繼承開始時業已成年（參見本院卷第10頁）。
    (3)被告於93年間再對戊○○之繼承人即原告、黃麗香、梁俊
      雄與梁俊銘等人訴請清償借款，因原告與梁俊雄2 人經合
      法通知猶未於言詞辯論期日到場，遂由法院依聲請對渠等
      為一造辯論判決，於93年12月31日以93年度訴字第2634號
      判決原告及黃麗香、梁俊雄與梁俊銘等人敗訴，嗣於94年
      1 月25日確定在案。
    (4)其後被告持前開民事判決向本院聲請以94年度執字第5704
      5 號強制執行事件對原告暨其他債務人財產予以執行，惟
      因執行無效果，遂由本院核發94年度執字第57045 號債權
      憑證。被告又於96年間再次向本院聲請以96年度執字第12
      2724號強制執行事件予以執行，同因執行無效果而終結。
      嗣於98年8 月27日復持該債權憑證向本院聲請以系爭執行
      事件對原告所有系爭不動產予以執行在案。
    (5)戊○○於死亡前，係與原告同住在高雄市○○區○○街45
      巷2 號一址。又戊○○死亡後，除系爭借款債務外，並未
      留有任何積極遺產。
    (6)系爭不動產係原告於92年11月19日所購入，並於同月28日
      以買賣為由辦理所有權登記，另設定最高限額為600 萬元
      之抵押權予訴外人聯邦商業銀行。
  (二)當事人爭執事項：
    (1)兩造前經被告以原告未依法辦理拋棄繼承、依法應負概括
      繼承責任為由，訴請原告清償借款而獲有勝訴判決確定，
      則本件是否仍有民法繼承編施行法第1 條之3 第4 項規定
      之適用？
    (2)原告得否主張依民法繼承編施行法第1 條之3 第4 項僅以
      所得遺產負清償責任？又原告據此提起債務人異議之訴請
      求撤銷系爭執行事件，是否有理由？
四、本院之判斷：
  (一)兩造前經被告以原告未依法辦理拋棄繼承、依法應負概括繼
    承責任為由，訴請原告清償借款而獲有勝訴判決確定，則本
    件是否仍有民法繼承編施行法第1 條之3 第4 項規定之適用
    ？
    按繼承在民法繼承編中華民國98年5 月22日修正施行前開始
    ，繼承人因不可歸責於己之事由或未同居共財者，於繼承開
    始時無法知悉繼承債務之存在，致未能於修正施行前之法定
    期間為限定或拋棄繼承，且由其繼續履行繼承債務顯失公平
    者，於修正施行後，以所得遺產為限，負清償責任，民法繼
    承編施行法第1 條之3 第4 項定有明文。參諸該條立法說明
    記載繼承人雖非屬同條第2 、3 項所定情形，但因不可歸責
    於自己之事由或因未與被繼承人同居共財者，難以知悉被繼
    承人生前財產狀況，而未在法定期間內辦理限定或拋棄繼承
    ，且由其繼續履行繼承債務顯失公平，亦應使其以所得遺產
    為限負清償責任，爰增訂該條文。再觀乎同條第2 、3 項立
    法說明內容可知，民法繼承編施行法第1 條之3 立法目的係
    著眼於我國民法以往採取概括繼承原則，然迭有發生法定繼
    承人疏未於法定期間內辦理限定或拋棄繼承，以致必須繼承
    龐大債務且無力清償之情形；另參以債權契約本具有相對性
    ，債權人於貸與款項之際，衡情多僅考慮債務人或保證人自
    身之清償能力為何，尚未擴及將債務人繼承人之財產狀況同
    列為徵信範疇，是為符合公平原則起見，避免「債留子孫」
    之不公平現象繼續存在，遂將民法第1148條修正改採限定繼
    承原則，惟因該條文不具溯及效力，故針對修正前業已發生
    之繼承即依民法繼承編施行法第1 條之3 規定加以規範，憑
    為調整原債權人與繼承人彼此間權利義務關係之依據。職是
    ，本院審諸該等條文既係以繼承發生後，期能減少繼承人因
    未能依法辦理限定或拋棄繼承、以致必須繼承債務之不公平
    現象為其立法目的，亦未明文排除繼承人先前業已繼承債務
    且經法院判決確定之情形，基於平等原則之精神，乃認原告
    先前雖因繼承戊○○就系爭借款所負債務，復經被告訴請清
    償借款而獲敗訴判決確定在案，但仍未排除上述民法繼承編
    施行法第1 條之3 第4 項規定之適用，合先敘明。
  (二)原告得否主張依民法繼承編施行法第1 條之3 第4 項僅以所
    得遺產負清償責任？又原告據此提起債務人異議之訴請求撤
    銷系爭執行事件，是否有理由？
    (1)承前所述，戊○○前以自己名義向被告洽借系爭借款，嗣
      自89年11月15日起因未能繼續依約繳款，遂經被告聲請拍
      賣抵押物後，尚餘本金564 萬5451元及所生利息與違約金
      未能獲償；又戊○○前於86年9 月29日因溺水窒息死亡，
      原告與黃麗香、梁俊雄及梁俊銘等人雖為法定繼承人，惟
      俱未於法定期間內依法聲明拋棄或限定繼承，有高雄地方
      法院檢察署相驗屍體證明書、借據及本院93年10月18日（
      93）雄院貴民愛行字第46171 號函各1 件在卷可稽（參見
      本院卷第9 頁及93年度訴字第2634號卷第7 至9 頁），亦
      為兩造所不爭執，是原告乃因繼承而負擔前開債務，且該
      繼承之事實係於98年5 月22日前開始一節，應堪認定。
    (2)按當事人主張有利於己之事實者，就其事實有舉證之責任
      ，民事訴訟法第277 條定有明文。是依舉證責任分配之法
      則，倘當事人依民法繼承編施行法第1 條之3 第4 項規定
      主張僅就所得遺產負清償責任時，依法首應由主張限定責
      任之一方（即繼承人）先就其符合「不可歸責於己之事由
      」或「未同居共財」以致於繼承開始時無法知悉繼承債務
      之存在，及由其繼續履行繼承債務顯失公平等構成要件負
      舉證之責；苟其已為相當之舉證，惟他方仍繼續抗辯繼承
      人業已知悉債務存在而不得據此免責者，即應由他方針對
      繼承人確已知悉繼承債務存在之事實加以舉證，方屬適法
      。蓋本件茲據證人即系爭借款連帶保證人己○○到庭證稱
      ：伊並非高雄市小港區農會會員，不能辦理借款，遂委請
      戊○○出名擔任借款人，本金與利息均係伊本人或委由梁
      文在繳納，亦未將借款一事告令原告或戊○○其他子女知
      悉等語綦詳（參見本院卷61至63頁），又參以戊○○前於
      86年9 月29日業已死亡，惟系爭借款債務直至89年11月15
      日方因未能依約繳款而由被告向法院聲請拍賣抵押物取償
      ，期間仍繼續清償本息長達3 年，依此堪認證人己○○前
      揭所述借名貸款暨繳納本息等情應屬非虛。其次，原告雖
      與戊○○為父女關係且長年同住一處，然有鑑於個人財務
      狀況本屬隱私權之範疇，縱為至親，仍非絕對必須公開之
      事項，況本件系爭借款僅由戊○○形式上出名擔任借款人
      ，實際借款人乃為己○○，自借款以來亦由己○○或梁文
      在負責繳納貸款本息，縱或戊○○依法仍須基於借款人之
      地位而同負清償責任，但實質上究與自身所負債務有別，
      猶難徒以原告先前曾與戊○○共同居住之事實，即率爾推
      認戊○○果有將上述借款一事告予原告知悉。再佐以戊○
      ○乃因出外旅遊而意外溺水窒息死亡，且是時年僅51歲，
      衡情當無可能於事前及時交代個人身後財產處理狀況，綜
      此堪認原告確因不可歸責於己之事由以致未能知悉系爭借
      款債務存在甚明。此外，系爭借款既由實際借款人即己○
      ○所支用，原告或戊○○俱未藉此獲取任何經濟上利益，
      倘若責令原告仍須就此筆債務負全部清償責任，甚而由法
      院對其個人財產強制執行拍賣抵償，亦顯然有失公平。至
      被告雖迭以：原告於繼承發生前業已知悉系爭借款債務存
      在云云置辯，然既始終未能就此節舉證以實其說，揆諸前
      揭說明，實無從憑為被告有利之認定。從而原告主張依民
      法繼承編施行法第1 條之3 第4 項僅以所得遺產負清償責
      任，洵屬有據。
    (3)次按，執行名義成立後，如有消滅或妨礙債權人請求之事
      由發生，債務人得於強制執行程式終結前，向執行法院對
      債權人提起異議之訴，強制執行法第14條第1 項前段定有
      明文。又所謂消滅債權人請求之事由，係指可使執行名義
      所載實體上請求權之全部或一部失其存在之事由，除清償
      、提存、抵銷、免除、混同、解除條件成就、和解、撤銷
      權或解除權之行使外，尚包括免除債務之法律公布施行之
      情形（司法院院解字第3990號解釋意旨參照）。準此，兩
      造先前雖經被告以原告未依法辦理拋棄繼承、依法應負概
      括繼承責任為由，訴請原告清償系爭借款所餘前開債務而
      獲有勝訴判決確定，然原告既得主張依民法繼承編施行法
      第1 條之3 第4 項規定，僅以其所繼承戊○○之遺產始負
      清償責任，且依該條文所定法律效果顯係使被告原有之請
      求權一部失其存在，僅限於對戊○○所留遺產始得請求原
      告就此範圍負有清償之責，復佐以戊○○並未留有任何積
      極遺產可資繼承一節，業為兩造所不爭執，參以前開說明
      ，原告主張本於強制執行法第14條第1 項規定提起異議之
      訴，請求撤銷系爭執行事件對系爭不動產所為之強制執行
      程序，為有理由，應予准許。
五、綜上所述，原告以有不可歸責於己之事由，以致於繼承開始
    時無法知悉繼承債務之存在，且由其繼續履行繼承債務顯失
    公平為由，主張適用民法繼承編施行法第1 條之3 第4 項規
    定，爰依強制執行法第14條第1 項規定請求撤銷系爭執行事
    件對其所為之執行程序，為有理由，應予准許。
六、本件事證已臻明確，兩造其餘主張陳述及所提證據方法，經
    本院斟酌後認均不足以影響本判決結果，自無逐一詳予論駁
    之必要，併此敘明。
七、據上論結，本件原告之訴為有理由，依民事訴訟法第78條，
    判決如主文。
中    華    民    國    99    年     2    月    22    日
                  民事第六法庭  法  官   陳明呈
以上正本係照原本作成。
如不服本判決，應於判決送達後20日內向本院提出上訴狀，同時
表明上訴理由（原判決所違背之法令及其具體內容或依訴訟資料
可認為原判決有違背法令之具體事實）；如已於本判決宣示後送
達前提起上訴者，應於判決送達後10日內補具上訴理由（均須按
他造當事人之人數附繕本）。
中    華    民    國    99    年    2    月    22    日
                                 書記官   劉音利

司法院資訊處製作；財團法人民間司法改革基金會備份。
